【裁判字號】    98,再,29
【裁判日期】    990202
【裁判案由】    返還價金
【裁判全文】
臺灣高等法院民事判決                    98年度再字第29號
再  審原告  丙○○○
            戊○○
            丁○○
共      同
訴訟代理人  周滄賢律師
            許英傑律師
上  列 1人
複  代理人  乙○○        住臺北市○○○路○段58號5樓
再  審被告  建峰建設股份有限公司
                          設桃園縣桃園市○○○路111號1樓
法定代理人  己○○        住同上
訴訟代理人  高瑞錚律師
            陳在源律師
            張梅音律師
上列當事人間返還價金事件，再審原告對於中華民國95年9月19
日本院95年度上更(四)字第7號確定判決提起再審，本院於99年1
月19日言詞辯論終結，判決如下：
    主      文
再審原告之訴駁回。
再審訴訟費用由再審原告負擔。
    事實及理由
壹、程序方面：
    按民事再審之訴，應於30日之不變期間內提起；前項期間自
    判決確定時起算，判決於送達前確定者，自送達起算，民事
    訴訟法第500條第1項、第2 項定有明文。又對於第二審判決
    於上訴期間內提起上訴者，其上訴因不合法而被以裁定駁回
    時，在該裁定確定前，尚無從斷定上訴為不合法。因之，應
    於駁回上訴之裁定確定時，始知悉原判決確定，故對於該原
    判決提起再審之訴者，其提起再審之訴之不變期間，應自駁
    回上訴之裁定確定時起算（最高法院67年台抗字第495 號判
    例參照）。查，本件再審原告對於本院95年度上更(四)字第7
    號判決（下稱原確定判決）於民國(下同)95年10月16日提起
    第三審上訴，經最高法院於96年5 月31日以其上訴不合法而
    裁定駁回上訴（96年度台上字第1202號），而再審原告於96
    年6 月21日收受該裁定，有送達證書附於最高法院卷內可稽
    （見該案卷第90頁），則依上開說明，應自斯時起算其再審
    之不變期間，其30日之末日96年7 月21日適為星期六例假日
    ，應以同年7月23日星期一代之。則再審原告於96年7月23日
    提起本件再審之訴 [按法院有收取當事人書狀之義務，再審
    原告於96年7 月23日晚上11時至12時間至最高法院遞再審聲
    請狀，當時值班人員未予受理，再審原告於隔日即96年7 月
    24日始提出書狀至最高法院，亦經證人甲○○到庭證稱屬實
    ，本院當庭勘驗96年7 月23日下午10時57分至12時間最高法
    院門前之光碟，確有男女各1 人於該院車道上徘徊及推大門
    之情形，與最高法院96年度台聲字第611 號卷第97頁勘驗紀
    錄相符 (見本院卷第107頁)，苟非訴訟上之當事人，因攸關
    訴訟利益，客觀上自不會於深夜之時間如此情急到最高法院
    門口之車道上徘徊及推大門，故再審原告之主張，自屬可採
    ，是以，最高法院於96年7 月23日晚上11時至12時間，已處
    於可支配之狀態 (最高法院96年度台上字第2792號判決參照
    )]，仍應認並未逾30日之不變期間，合先敘明。
貳、實體方面：
一、本件再審原告起訴主張：
  (一)原確定判決有民事訴訟法第496條第1項第1款適用法規顯有
    錯誤之情形：
  1.原確定判決認定「上訴人 (即再審原告) 戊○○、丁○○、
    丙○○○雖分別於81年9月18日、9月20日、 9月23日交付定
    金，但於81年10月30日、11月2日、11月2日始與被上訴人 (
    即再審被告) 簽訂系爭『房地產預定買賣契約書』暨附件之
    『授權書』等詳細書面文件，訂立書面契約後始有上揭系爭
    房屋買賣契約第6 條房屋施工標準及同契約第16條視同解除
    之約定，上訴人交付定金時尚未有上揭條文約定…」等情，
    依本約之性質，有錯誤適用民法第248條、第345條規定，及
    違反最高法院20年上字第1207號、 18年上字第452號、28年
    滬上字第110號判例之再審事由。
  2.兩造締結不動產買賣契約合法成立後，再審被告均自認有大
    幅度變更系爭大樓及房屋設計之情形，並非其抗辯為細微變
    更，尤以81年10月23日第一次建造執照的變更設計，屬主要
    構造變更：如系爭大樓安全措施變更 (預壘樁變更為鋼軌樁
    )；另屬建築物設備內容及位置變更：2至6樓室內隔間(A3、
    A5)變更，2樓、7樓室內隔間(B1) 變更、立面變更、戶數變
    更，以上全為再審被告所自認，則原確定判決認定再審被告
    親為之使用執照申請書上所載學府芳鄰大樓部分門窗、外飾
    變更、室內隔間變更增長36公分、逃生扶索建後拆除及屋頂
    增設管道間出口、戶數變更(原42戶變更為43戶)及停車位原
    設8 位實設30位而現狀34位，不符合因再審被告變更設計而
    視為雙方同意解除本約之要件等情事，顯有違反證據法則、
    論理法則，及錯誤適用最高法院17年上字第1118號判例「按
    解釋契約，固須探求當事人立約時之真意，不能拘泥於契約
    之文字，但契約文字業已表示當事人之真意，無須別事探求
    者，即不得反捨契約文字而更為曲解」意旨、契約第6 條約
    定之再審事由。
  3.原確定判決係以附件1 號B2、B1、B3七樓標準層平面配置圖
    上打「」管道間之標記，與第一審卷原證25、26屋頂設計
    二圖上管道間出口石屋之標記，經比對審酌為「2-1-2比1-0
    -1」處明顯不符，顯有證據上理由矛盾之違背證據法則。又
    第一審卷原證25、26屋頂原設計二圖與再審被告所為屋頂變
    更設計後更一審履勘B2、B1、B3屋頂之現狀，經比對審酌為
    「1-0-1比2-0-2」處有差異，次以第一審原證25、26屋頂設
    計圖上標記1-0-1 處，亦與再審被告自認之屋頂竣工平面圖
    上標記2-1-2 處迥異，惟原確定判決竟認定再審被告變更設
    計前、後均相符，此顯違背民事訴訟法第199條、第222條第
    1、3項之規定及論理法則、證據法則。
  4.原確定判決認定原證25、26屋頂設計二圖之證據上標記，B2
    、B1、B3屋頂管道間之出口為1-0-1 處為可信，而據以認定
    事實，必該證書之記載或由其記載當然推理之結果，與其所
    確定之事實客觀上不相符合，顯違反民事訴訟法第222條第3
    項及最高法院28年上字第2250號判例之再審事由。
  5.另兩造不爭執之第一審卷原證25、26號屋頂設計平面二圖上
    標記B棟屋頂管道間僅有2 處，屋頂竣工平面圖上記載增設3
    處總共5 處，且兩造不爭執事項中亦記載有屋頂增設管道間
    ，是原確定判決據以7 樓配置圖認定其屋頂現況並未變更設
    計增設管道間出口之石屋，客觀上與事實不相符，顯違反論
    理法則；且其認定亦與兩造不爭執事項不同，亦顯違背證據
    法則。
  6.再審原告丁○○指摘所購B1七樓室內房間多出一柱子使得房
    間空間變小、不規則，與當初購買時附件圖不符，嗣於82年
    12 月9日指摘再審被告逾半個月未見誠意回復，並置之不理
    ，無誠信可言，其意應「顯指再審被告未嚴守履行期間系爭
    契約第16條之合意」定之，原確定判決卻未按其所聲明及主
    張者為限，而擴張為「被上訴人(即再審被告)既為補正且為
    丁○○同意」，顯與卷證資料不符，有錯誤適用民事訴訟法
    第199條、第222條第1項之再審理由。
  7.原確定判決依使用執照申請書上「注意事項備考欄」記載停
    車位應設法定停車位8 位，實設30位之證書為可信，而據以
    認定事實為34位，有錯誤適用民事訴訟法第222條第3項規定
    ，及違反最高法院28年上字第2250號判例之再審事實。
  8.本件確有B1、B2、B3屋頂各增設1 處管道間之事實，大幅影
    響再審原告之使用面積，原確定判決認定無變更設計，顯有
    違背證據法則、論理法則。
  9.原確定判決既認定再審被告得合法解除契約，則再審被告所
    出售之買賣標的物，即應歸屬或返還再審被告。再審被告於
    此情形，既已取回買賣標的物，則就買賣標的物本身，應不
    得再主張任何損害賠償，縱使另外減價銷售，亦屬經濟上損
    失，並非解約當時已發生之賠償請求權，非屬民法所稱之損
    害，此有最高法院55年度台上字第2727號判例意旨可資參照
    。此外，除無任何法令依據要求再審被告必須出售產物外，
    原確定判決就本件買賣契約解除，再審被告所得之履行利益
    ，亦參酌同業利益於違約金中。故再審被告出售產物，係屬
    於個人行為，豈可要求再審原告負責，故買賣雙方就標的物
    之責任，應僅及於民法第259 條之範圍，原確定判決不察，
    就再審被告主張之「再行銷售之差價損失」予以判准，應與
    損害賠償之法理不符，其適用民法第260條、第259條之規定
    顯有錯誤，並與最高法院55年度台上字第第2727號判例意旨
    不符。
  10.原確定判決亦有未斟酌民法第354條、第179條規定，致未為
    再審原告較有利益裁判之再審事由，及原確定判決就再審被
    告任意變更設計之違約、違法行為，視而不見並予以正當化
    、合理化，而就再審原告基於再審被告違約、違法行為所主
    張之權利行使，則認係不正當，不得主張，自有適用民法第
    148條第2項誠信原則不當之違法。又，原確定判決謂該由再
    審被告單方預定用於同類契約之條款所訂定之定型化房地產
    買賣契約第16條，應依誠信原則限縮再審原告依該條文所得
    對再審被告行使權利之條件云云，不僅不符誠信原則之公平
    要件，更與民法第247條之1立法精神相違。且定型化契約條
    款如有疑義時，應為有利於消費者之解釋，消費者保護法第
    11條第2 項定有明文，原確定判決謂再審被告所訂之定型化
    房地產買賣契約第16條約定之適用，不得以非重大之變更認
    為契約之解除條件已經成就云云，顯然違反消費者保護法第
    11條第2 項規定及誠信原則，並有解釋契約違反論理法則之
    違法。
  (二)原確定判決有民事訴訟法第496條第1項第13款所謂得使用未
    經斟酌之再證1 號「學府芳鄰房地產預定買賣契約書」契約
    範本證物(下稱再證1號證物)之再審事由：
  1.再審被告於81年9 月18日、同年月20日、23日收受再審原告
    戊○○、丁○○、丙○○○3人定金之前7日期間，業將系爭
    「房地產預定買賣契約書」內容之旨，即房屋、土地標的物
    及其價金，提示於再審原告，並影印該買賣契約書暨其附件
    授權書等書面文件（再證1號）， 交付再審原告逐條審閱、
    與之討論，故兩造間之契約，自於再審原告對再審被告所提
    示與交付之各項文件內容予以承諾後即已成立。且再審被告
    於上開時間收受再審原告定金各25萬元時，依88年4 月21日
    民法債編修正前之第248 條規定，兩造間之不動產買賣契約
    亦應視為成立無疑。詎原確定判決未斟酌此有利於再審原告
    之事實而逕為不利之判決，再審原告自得聲請再審，以求救
    濟。
  2.再審原告於前訴訟程序中因未找到再證1 號證物而無法提供
    予法院審酌，嗣於96年7 月中旬經再審原告丁○○之夫孫龍
    生於自己書房找到，提供予再審原告，再審原告即據此提起
    本件再審之訴，依最高法院26年抗字第453 號判例意旨，即
    屬民事訴訟法第496條第1項第13款所謂得使用未經斟酌之證
    物或得使用該證物者。原確定判決兩造不爭執事項之記載，
    再審被告於興工前81年10月23日擅自申請學府芳鄰建造執照
    第一次變更設計時，又於施工中陸續變更設計時，均未經再
    審原告同意，自應受系爭契約第6 條、第16條之拘束，因再
    審被告不依系爭契約第6 條履行義務，原審原告自得主張並
    行使系爭契約第16條保留解除權。
  (三)再審原告雖曾提起第三審上訴，經最高法院以上訴不合法裁
    定駁回(最高法院96年度台上字第1202號)，然依最高法院48
    年度台抗字第157 號判例意旨，再審原告主張之事由縱使曾
    於上訴第三審時提出，亦未違背民事訴訟法第496條第1項但
    書之規定。
  (四)再審被告既因自己先違約變更設計，不能履行契約第6 條約
    定，自不得事後再主張依契約第4 條催告後解除契約，請求
    違約金及損害賠償。又，民法第254 條關於解除契約之規定
    ，僅為法律所認解除權之一種，並非禁止契約當事人間另有
    保留解除權之特別約定，因再審被告不依契約第6 條履行義
    務，則再審原告自得據此分別不經催告以83年1月5日、1月5
    日、3 月17日存證信函主張並行使契約第16條保留解除權解
    除契約之意思，再審被告自應將再審原告所繳價款加計約定
    利息退還再審原告。
  (五)本件再審之訴聲明為：
  1.原確定判決不利於再審原告部分廢棄。
  2.上開廢棄部分，再審被告應再給付再審原告丁○○1,883,69
    1元、再審原告戊○○1,320,570元、再審原告丙○○○749,
    217元，及各自83年1月5日、83年3月17日、83年1月5日起至
    清償日止，均按年息7%計算之利息。
  3.願供擔保，請准宣告假執行。
二、再審被告則以：再審原告所指原確定判決適用法規不當部分
    ，均係其主觀見解，並未指出究竟違反何一司法院解釋、大
    法官會議解釋或尚有效之最高法院判例，徒憑己見而為指責
    ，自不合於程式。且再審原告於本件再審程序據以指摘原確
    定判決適用法規顯有錯誤部分，早在判決確定前即據以提起
    上訴第三審，經最高法院裁定駁回確定在案，再審原告又對
    該第三審裁定聲請再審，仍遭駁回，此一過程，即足認原確
    定判決並無再審原告所指適用法規顯有錯誤之情形。又，再
    審原告所主張未經斟酌之證據，均係前程序事實審言詞辯論
    終結前已提出於法院之證據，認定再審原告之主張不可採。
    至再審原告提出之再證1 號證物，係在前訴訟程序事實審言
    詞辯論終結前早已存在，又無何等不能使用之情況，自不符
    民事訴訟法第496條第1項第13款規定等語，資為抗辯。並聲
    明：再審之訴駁回。
三、按民事訴訟法第496條第1項第1 款所謂適用法規顯有錯誤者
    ，係指確定判決所適用之法規顯然不合於法律規定，或與司
    法院現尚有效及大法官會議之解釋，或最高法院尚有效之判
    例顯然違反，及確定判決消極的不適用法規，顯然影響裁判
    者而言（最高法院60年台再字第170 號判例及司法院大法官
    會議釋字第177號解釋參照）。 所謂適用法規顯有錯誤者，
    不包括漏未斟酌證據、認定事實錯誤、取捨證據失當、判決
    不備理由及在學說上諸說併存致發生法律上見解歧異等情形
    在內；解釋意思表示原屬事實審法院之職權，原確定判決就
    事實審法院所確定之事實為法律上之判斷，事實審法院解釋
    意思表示，縱有不當，亦不生適用法規顯有錯誤問題（最高
    法院63年台上字第880號判例、 90年台再字第27號判決、64
    年台再字第140號判例參照）；又，民事訴訟法第496條第1
    項第13款所謂當事人發現未經斟酌之證物，係指在前訴訟程
    序事實審言詞辯論終結前，不知有該證物存在，致未及提出
    ，其後始知之者而言。依該規定提起再審之訴，除當事人發
    現未經斟酌之證物或得使用該證物者外，尚須以該證物如經
    斟酌，當事人可受較有利益之裁判為要件，如該證物縱加斟
    酌，仍不能認為當事人可受較有利之裁判者，即難認再審之
    訴為有理由(最高法院81年台上字第2727號判決參照)。茲依
    再審原告之主張審酌本件再審之訴是否有理由：
  (一)民事訴訟法第496條第1項第1款適用法規顯有錯誤部分：
  按，原確定判決認定：「上訴人（即再審原告）戊○○、丁
    ○○、丙○○○雖分別於81年9月18日、9月20日、 9月23日
    交付定金，但於81年10月30日、11月2日、11月2日始與被上
    訴人簽訂系爭『房地產預定買賣契約書』暨附件之『授權書
    』等詳細書面文件，訂立書面契約後始有上揭系爭房屋買賣
    契約第6 條房屋施工標準及同契約第16條視同解除之約定，
    上訴人交付定金時尚未有上揭條文約定…云云。」等語，係
    以再審原告交付定金之時間，在簽訂房地產預定買賣契約書
    暨附件之授權書等詳細書面文件之前，自無契約第16條之適
    用，原確定判決係就事實為認定，而非適用法律；況契約有
    預約及本約之分。其因當事人由他方受有定金，依民法第24
    8 條規定，視為成立之契約。究為「本約」抑係「預約」，
    應依其情事解釋當事人之意思訂之，不得謂凡有定金之授受
    者，即概視為已成立本約(最高法院83年台上字第462號判決
    參照)， 茲原確定判決依上開確定之事實而為法律上之判斷
    ，自無適用法規顯有錯誤之情事，再審原告主張原確定判決
    錯誤適用民法第248條、第345條，及違反最高法院20年上字
    第1207號、18年上字第452號、28年滬上字第110號判例，有
    民事訴訟法第496條第1項第1款之再審事由，自無足取。
  再證1 號即不能認為契約成立之證明，故原確定判決認定：
    系爭建物所屬大樓之建造執照於81年8 月21日核發，被上訴
    人早於81年10月23日就該大樓申請建造執照設計變更，於81
    年11月10日經建管機關核准變更設計，是被上訴人為前揭變
    更設計之時點已在上訴人與被上訴人簽訂系爭契約之前，僅
    主管機關核准時點在兩造契約簽訂之後，則買賣契約之簽訂
    在申請變更設計之後…，本件變更設計不得視為系爭契約第
    16條之解約條件等語，係斟酌證據、認定事實並為判決，所
    表示之見解，又係基於辯論主義之精神，斟酌全辯論意旨及
    調查證據之結果，而為判斷，亦未違背論理及經驗法則，故
    再審原告主張再審原告丁○○、戊○○、丙○○○買受之B1
    、B2、B3七樓及其屋頂，再審被告確實各增設1 處管道間及
    其出口石屋之標記，與渠等購買時，再審被告提示、交付之
    81年8 月21日81建字第1776號建造執照有關屋頂設計平面圖
    ，並不相符，再審被告顯然欺瞞其變更設計之實情，再審被
    告顯已違背系爭契約第6 條、第15條及第16條約定，原確定
    判決有再審事由云云，同無足取。
  原確定判決已認定本件不符因再審被告變更設計而視為解除
    條件成就之情事，且再審原告並未舉證再審被告違約變更，
    再審原告丁○○於83年1月5日以淡水第2支郵局第253號函、
    丙○○○於83年1月5日以淡水2支郵局第254號存證信函、戊
    ○○於83年3月17日以淡水第2支郵信函不發生解約之效力等
    語，原確定判決就其認定之事實適用法規，並無顯有錯誤之
    情形，故再審原告主張民法第254 條關於解除契約之規定，
    並非禁止契約當事人間另有保留解除權之特別約定，再審被
    告不依契約第6條履行義務，再審原告自得不經催告以83年1
    月5日、1月5日、3月17日存證信函行使系爭契約第16條保留
    解除權，解除系爭契約，請求再審被告返還價金及約定利息
    云云，自無足取。
  原確定判決認定再審被告親為之使用執照申請書上所載學府
    芳鄰大樓部分門窗、外飾變更、室內隔間變更增長36公分、
    逃生扶索建後拆除及屋頂增設管道間出口、戶數變更（原42
    戶變更為43戶）及停車位原設8 位，實設30位，而現狀34位
    ，不符合因再審被告變更設計而視為解除之要件等情事；按
    解釋意思表示原屬事實審法院之職權，原確定判決就所確定
    之事實為法律上之判斷，並無違反證據法則、論理法則及錯
    誤適用最高法院17年上字第1118號判例，再審原告主張兩造
    締結不動產買賣契約合法成立後，再審被告均有大幅度變更
    系爭大樓及房屋設計之情形，並非其抗辯細微變更等情，仍
    係就事實審法院解釋意思表示而為主張，自無足取；況依上
    開最高法院判決意旨事實審法院解釋意思表示，縱有不當，
    亦不生適用法規顯有錯誤問題，故再審原告主張原確定判決
    有民事訴訟法第496條第1項第1 款再審事由云云，自無足取
    。
  原確定判決就系爭契約附件一號七樓標準層平面配置圖與建
    造執照屋頂設計圖及其屋頂平台已詳為審酌，並認定…是於
    B2棟7樓頂、B3棟7樓頂之平台上於原設計現狀即有管道間之
    出口，堪可採信。又所謂石屋，即係坐落於前揭管道間出口
    上之建物，經與原審勘驗筆錄所載相符，是再審原告主張再
    審被告擅自變更設計，增建該石屋云云，要無可採等語。按
    所謂適用法規顯有錯誤者，不包括漏未斟酌證據、認定事實
    錯誤、取捨證據失當等情形在內，故再審原告主張契約附件
    一號B2、B1、B3七樓標準層平面配置圖上打「×」管道間之
    標記，與一審卷原證25、26屋頂設計二圖上管道間出口石屋
    之標記，經比對審酌為【2-1-2比1-0-1】處明顯不符；又屋
    頂設計二圖與一審履勘筆錄，經比對審酌為「1-0-1比2-0-1
     」 處亦有錯誤，原確定判決竟認定再審被告「變更設計前
    、後」均相符，顯有證據上理由矛盾之違背證據法則之再審
    事由云云，亦不成立適用法規顯有錯誤。
  按，民法第260 條規定解除權之行使，不妨礙損害賠償之請
    求，據此規定，債權人解除契約時，得併行請求損害賠償，
    惟其請求損害賠償，並非另因契約解除所生之新賠償請求權
    ，乃使因債務不履行（給付不能或給付遲延）所生之舊賠償
    請求權，不因解除失其存在，仍得請求而已，故其賠償範圍
    ，應依一般損害賠償之法則，民法第216 條定之（最高法院
    55年度台上字第1188號判例要旨參照），原確定判決據此認
    定再審被告再行出售之差價損失，係因再審原告未履行債務
    所生，應計算為再審被告之損害，其認事用法並無違誤，故
    再審原告主張再審被告出售產物，係屬於個人行為，豈可要
    求再審原告負責，自無足取；又原確定判決就違約金部分參
    酌同業利潤標準，並為酌減，係就違約金過高所為之事實認
    定，亦不生適用法規顯有錯誤問題，且酌減違約金對再審原
    告有利，故再審原告主張原確定判決就再審被告主張之「再
    行銷售之差價損失」予以判准，與損害賠償之法理不符，其
    適用民法第260條、第259條之規定顯有錯誤，並與最高法院
    55年度台上字第第2727號判例意旨不符云云，自無可取。
  原確定判決已依民法第148條第2項：「行使權利，履行義務
    ，應依誠實及信用方法」之規定，認「誠信原則」為民法最
    高指導原則，應斟酌各該事件之特別情形，衡量雙方當事人
    彼此之利益，務使在法律關係上依公平妥當之法律原則，其
    適用即為正義觀念之具體化，則權利之行使，自應秉照社會
    上共同認知之誠信方式為之等語。再審原告主張(1)原確定判
    決未斟酌民法第354條、第179條規定，致未為再審原告較有
    利益裁判之再審事由，及(2)原確定判決就再審被告任意變更
    設計之違約、違法行為，視而不見並予以正當化、合理化，
    而就再審原告基於再審被告違約、違法行為所主張之權利行
    使，則認係不正當，不得主張，自有適用民法第148條第2項
    誠信原則不當之違法。又，(3)原確定判決謂該由再審被告單
    方預定用於同類契約之條款所訂定之定型化房地產買賣契約
    第16條，應依誠信原則限縮再審原告依該條文所得對再審被
    告行使權利之條件云云，不僅不符誠信原則之公平要件，更
    與民法第247條之1立法精神相違。且(4)定型化契約條款如有
    疑義時，應為有利於消費者之解釋，消費者保護法第11條第
    2 項定有明文，原確定判決謂再審被告所訂之定型化房地產
    買賣契約第16條約定之適用，不得以非重大之變更認為契約
    之解除條件已經成就云云，顯然違反消費者保護法第11條第
    2 項規定及誠信原則，並有解釋契約違反論理法則之違法云
    云；其所主張或未具體指出原確定判決所適用之法規有如何
    顯然不合於法律規定，或與司法院現尚有效及大法官會議之
    解釋，或最高法院尚有效之判例違反，及確定判決消極的不
    適用法規，顯然影響裁判，再審原告依民事訴訟法第496 條
    第1項第1款規定提起再審之訴，為不合法；或係就事實審法
    院解釋意思表示而為主張，不生適用法規顯有錯誤問題，故
    再審原告主張原確定判決有民事訴訟法第496條第1項第1 款
    再審事由云云，自無足取。
  (二)民事訴訟法第496條第1項第13款之再審事由：
  再審原告固提出再證1 號「學府芳鄰房地產預定買賣契約書
    」契約範本1件(見最高法院96年度台聲字第611號卷第66-80
    頁)， 惟其既自認於前訴訟程序中已知該證物之存在，即非
    「不知有該證物存在，致未及提出，其後始知之者」，依上
    開判決意旨即與民事訴訟法第496條第1項第13款之要件不合
    。
  況，再證1 號「學府芳鄰房地產預定買賣契約書」係空白契
    約範本，供再審原告審視契約內容之用，就房屋坐落、土地
    標示及價金等必要之點均未為任何約定，再審原告雖於其上
    註記文字，亦對再審被告提出為要約，再審被告亦未為承諾
    ，難認係契約之成立 (民法第153條參照)，該證物縱加斟酌
    ，仍不能認為當事人可受較有利之裁判，亦難認再審之訴為
    有理由，故再審原告主張兩造間之契約，係於再審原告對再
    審被告所提示與交付之各項文件內容予以承諾後即已成立，
    原確定判決未斟酌此有利於再審原告之事實而逕為不利之判
    決云云，自無足取。
四、綜上所述，再審原告之主張，或未敘明具體事實；或為事實
    審法院職權行使之範圍，非屬適用法規顯有錯誤；或為原確
    定判決已斟酌之證物；或於前訴訟程序中已知該證物之存在
    ，非「不知有該證物存在，致未及提出，其後始知之者」，
    其所提出之再證1 號證物縱加斟酌，仍不能認為當事人可受
    較有利之裁判，亦難認再審之訴為有理由，故再審原告其依
    民事訴訟法第496 條第1項第1、13款規定，提起本件再審之
    訴，部分為不合法，部分為無理由，爰判決如主文。
五、此外，兩造其餘攻擊防禦方法，與勝負之判斷無關，爰不予
    一一論酌；另再審原告請求訊問證人即再審原告丁○○之夫
    孫龍生(見本院卷第81頁)，證明「學府芳鄰房地產預定買賣
    契約書」定型化契約範本於前訴訟程序終結後，始由孫龍生
    於96年7 月中旬在家中自己的書房尋獲提供再審原告等情，
    如上述，該再證1 號證物縱加斟酌，仍不能認為當事人可受
    較有利之裁判，且於前訴訟程序中已知該證物之存在，與再
    審要件不合，自無傳訊之必要，附此敘明。
六、據上論結，本件再審之訴部分為不合法，部分為無理由，依
    民事訴訟法第78條，判決如主文。
中    華    民    國    99    年    2     月    2     日
                    民事第十五庭
                        審判長法  官  林恩山
                              法  官  陳雅玲
                              法  官  黃國忠
正本係照原本作成。
如不服本判決，應於收受送達後20日內向本院提出上訴書狀，其
未表明上訴理由者，應於提出上訴後20日內向本院補提理由書狀
（均須按他造當事人之人數附繕本）上訴時應提出委任律師或具
有律師資格之人之委任狀；委任有律師資格者，另應附具律師資
格證書及釋明委任人與受任人有民事訴訟法第466條之1第1 項但
書或第2項（詳附註）所定關係之釋明文書影本。
中    華    民    國    99    年    2     月    3     日
                              書記官  陳明俐
附註：
民事訴訟法第466條之1（第1項、第2項）：
對於第二審判決上訴，上訴人應委任律師為訴訟代理人。但上訴
人或其他法定代理人具有律師資格者，不在此限。
上訴人之配偶、三親等內之血親、二親等內之姻親，或上訴人為
法人、中央或地方機關時，其所屬專任人員具有律師資格並經法
院認為適當者，亦得為第三審訴訟代理人。

司法院資訊處製作；財團法人民間司法改革基金會備份。
